---
title: "TP1 : Analyse en Composantes Principales (ACP) - Rapport Complet"
author: "Zeineb Saidani, Fares Selmi"
date: "`r format(Sys.time(), '%d %B %Y')`"
output:
  pdf_document:
    latex_engine: xelatex
    toc: true
    toc_depth: 3
    number_sections: true
---

```{r setup, include=FALSE}
knitr::opts_chunk$set(echo = TRUE, warning = FALSE, message = FALSE, fig.width=8, fig.height=6)
library(FactoMineR)
library(factoextra)
library(ggplot2)
library(corrplot)
library(RColorBrewer)
```

# Introduction
Ce TP d'Analyse en Composantes Principales (ACP) porte sur une étude de satisfaction client concernant les recommandations logarithmiques/algorithmiques. La base de données contient 41 individus et 35 variables.

L'ACP permet de décrire un jeu de données, de le résumer et d'en réduire la dimensionnalité tout en conservant l'essentiel de l'information (variance).

# Importer et explorer le jeu de données

```{r data_loading}
# Chargement des données
data <- read.csv("Votre avis sur la formation (réponses) - Réponses au formulaire 1.csv", header = TRUE)

# Pour éviter l'encombrement des graphiques, nous utilisons les indices des lignes comme identifiants
rownames(data) <- 1:nrow(data)
```

## Premières lignes du jeu de données (head)
```{r head}
head(data[, 1:12])
```

## Dernières lignes du jeu de données (tail)
```{r tail}
tail(data[, 1:12])
```

## Structure des données (str)
```{r str}
str(data)
```

## Résumé statistique (summary)
```{r summary}
summary(data[, 7:15]) # Résumé d'un échantillon de variables actives
```

# ACP normée pas à pas
Conformément à la théorie, nous réalisons l'ACP manuellement avant d'utiliser les packages spécialisés.

## Préparation de la matrice active
On extrait les variables Q7 à Q30 qui sont les scores sur l'échelle de Likert. Les valeurs manquantes sont imputées par la moyenne de la variable.

```{r manual_X}
X <- as.matrix(data[, 7:30])

# Imputation des valeurs manquantes par la moyenne (comme le fait FactoMineR)
for(i in 1:ncol(X)){
  if(any(is.na(X[,i]))){
    X[is.na(X[,i]), i] <- mean(X[,i], na.rm = TRUE)
  }
}
```

## Calcul de la matrice centrée réduite
### Centrage
```{r manual_centering}
g <- colMeans(X, na.rm = TRUE)
Y <- sweep(X, 2, g, FUN = '-')
round(head(Y[, 1:5]), 3)
```

### Réduction
```{r manual_reduction}
n <- nrow(X)
et <- apply(Y, 2, function(x) sqrt(sum(x^2, na.rm = TRUE) / n))
Z <- sweep(Y, 2, et, FUN = '/')

# Vérification : moyennes = 0, variances = 1
round(colMeans(Z, na.rm = TRUE), 3)[1:5]
round(colSums(Z^2, na.rm = TRUE)/n, 3)[1:5]
```

## Calcul de la matrice des corrélations
```{r manual_R}
R <- (1/n) * t(Z) %*% Z
# R est identique à cor(X) si pas de données manquantes
round(R[1:6, 1:6], 3)
```

## Calcul des valeurs propres et vecteurs propres
```{r manual_eigen}
vp <- eigen(R)
lambda <- vp$values
U <- vp$vectors

# Affichage des valeurs propres
lambda

# Affichage des vecteurs propres (U)
round(U[1:6, 1:6], 3)

# Vérification de l'orthonormalité : t(U) %*% U = I
round(t(U[,1:5]) %*% U[,1:5], 3)
```

## Calcul des composantes principales (Psi)
Les composantes principales sont les projections des individus sur les axes.
```{r manual_psi}
Psi <- Z %*% U
colnames(Psi) <- paste0("Dim.", 1:ncol(Psi))
round(head(Psi[, 1:5]), 3)
```

## Les coordonnées des variables sur les axes (Eta)
```{r manual_eta}
Eta <- sweep(U, 2, sqrt(lambda), FUN = '*')
colnames(Eta) <- paste0("Dim.", 1:ncol(Eta))
round(head(Eta[, 1:5]), 3)
```

# ACP avec le package FactoMineR

## Pertinence de l'ACP (Corrplot)
L'étude des corrélations suggère la pertinence de l'ACP car de nombreux groupes de variables sont liés.

```{r corrplot, fig.height=8, fig.width=8}
M <- cor(X, use = "pairwise.complete.obs")
corrplot(M, type="upper", order="hclust", col=brewer.pal(n=8, name="RdBu"))
```

## Exécution de la fonction PCA
```{r pca_exec}
res.pca <- PCA(data, 
               quanti.sup = NULL, 
               quali.sup = c(1, 2, 3, 4, 5, 6, 31:35), 
               graph = FALSE)
```

# Choix du nombre d'axes à retenir

```{r eigenvalues_table}
res.pca$eig
```

## Éboulis des valeurs propres (Scree Plot)
```{r scree_plot_final}
fviz_screeplot(res.pca, ncp=10, addlabels=TRUE) + 
  theme_minimal() + 
  labs(title="Éboulis des valeurs propres (Scree Plot)")
```

### Analyse des critères :
- **Critère de Kaiser** : On retient les axes dont la valeur propre est > 1. Ici, les 4 premiers axes.
- **Taux d'inertie cumulé** : Les 2 premiers axes restituent 48.05% de l'information. C'est significatif.
- **Critère du coude** : Le coude est visible au niveau du 2ème ou 3ème axe.
**Décision** : Nous retenons les **2 premiers axes** pour l'interprétation.

# Interprétation de la carte des variables

## Coordonnées, Cos2 et Contributions
```{r var_tables}
# Coordonnées
round(res.pca$var$coord[, 1:2], 3)

# Qualité de représentation (Cos2)
round(res.pca$var$cos2[, 1:2], 3)

# Contributions aux axes (%)
round(res.pca$var$contrib[, 1:2], 3)
```

## Cercle des corrélations
```{r var_circle_basic}
fviz_pca_var(res.pca) + theme_minimal() + labs(title="Cercle des corrélations (Standard)")
```

```{r var_circle_final}
fviz_pca_var(res.pca, col.var="cos2") +
  scale_color_gradient2(low="white", mid="blue", high="red", midpoint=0.6) +
  theme_minimal() +
  labs(title="Cercle des corrélations des variables", subtitle="Coloré par le cos2")
```

# Interprétation de la carte des individus

## Coordonnées et qualité de représentation
```{r ind_tables}
# Coordonnées (Extraits)
round(head(res.pca$ind$coord[, 1:2]), 3)

# Qualité de représentation (Cos2)
round(head(res.pca$ind$cos2[, 1:2]), 3)
```

## Cartes des individus
```{r ind_map_points}
fviz_pca_ind(res.pca, geom = "point", col.ind.sup = 'gray') + theme_minimal()
```

```{r ind_map_text}
fviz_pca_ind(res.pca, 
             geom = c("point", "text"), 
             repel = TRUE, 
             labelsize = 3,
             col.ind.sup = 'gray') + 
  theme_minimal()
```

```{r ind_map_cos2}
fviz_pca_ind(res.pca, 
             geom = c("point", "text"), 
             repel = TRUE,
             labelsize = 3,
             col.ind="cos2") +
  scale_color_gradient2(low="blue", mid="white", high="red", midpoint=0.5) +
  theme_minimal()
```

## Analyse par groupes (Habillage)

### Par Sexe
```{r habillage_sexe_basic}
# Version ggplot2 (fviz)
fviz_pca_ind(res.pca, 
             habillage = 3, 
             geom = c("point", "text"),
             repel = TRUE,
             labelsize = 3,
             addEllipses = TRUE) + 
  theme_minimal()
```

```{r habillage_sexe_base}
# Version Base R (Déclutterisée : on nappe les labels individus trop denses)
plot.PCA(res.pca, axes=c(1, 2), choix="ind", habillage=3, cex=0.7, label="none")
```

### Par Niveau d'étude
```{r habillage_etude_basic}
fviz_pca_ind(res.pca, 
             habillage = 4, 
             geom = c("point", "text"),
             repel = TRUE,
             labelsize = 3,
             addEllipses = TRUE) + 
  theme_minimal()
```

```{r habillage_etude_base}
# Version Base R (Déclutterisée)
plot.PCA(res.pca, axes=c(1, 2), choix="ind", habillage = 4, cex=0.7, label="none")
```

# Analyse en Correspondances Multiples (ACM)
L'ACM est l'équivalent de l'ACP pour les variables qualitatives. Elle permet d'étudier les liens entre les modalités des variables nominales.

```{r mca_exec}
# Variables actives pour l'ACM : Age, Sexe, Niveau d'étude, Fréquence et questions binaires
res.mca <- MCA(data[, c(2:5, 31:35)], graph = FALSE)
```

## Choix du nombre d'axes (ACM)
Comme pour l'ACP, nous regardons les valeurs propres pour déterminer l'information capturée par chaque dimension.
```{r mca_eig}
res.mca$eig
```

## Interprétation du nuage des modalités
Ce graphique (cercle des corrélations qualitatif) permet de visualiser les proximités entre modalités.
```{r mca_var_plot}
fviz_mca_var(res.mca, repel = TRUE, col.var = "contrib", 
             gradient.cols = c("#00AFBB", "#E7B800", "#FC4E07")) +
  theme_minimal() +
  labs(title = "ACM - Nuage des modalités", subtitle = "Coloré par la contribution aux axes")
```

# Classification Hiérarchique sur Composantes Principales (HCPC)
L'HCPC combine les avantages des méthodes factorielles (réduction du bruit) et des méthodes de classification (groupement).

```{r hcpc_exec}
# Calcul de la classification sur les résultats de l'ACP
res.hcpc <- HCPC(res.pca, nb.clust = -1, graph = FALSE)
```

## Construction du Dendrogramme
Le dendrogramme visualise la hiérarchie des regroupements et permet de justifier le nombre de clusters choisi.
```{r hcpc_dendro}
fviz_dend(res.hcpc, 
          rect = TRUE, 
          palette = "jco",
          rect_fill = TRUE) +
  labs(title = "HCPC - Dendrogramme des individus")
```

## Carte des clusters (Plan Factoriel)
Représentation des groupes d'individus sur le premier plan de l'ACP (Dim 1 & 2).
```{r hcpc_clusters}
fviz_cluster(res.hcpc, 
             repel = TRUE, 
             palette = "jco", 
             geom = "point",
             main = "HCPC - Carte des clusters d'individus") +
  theme_minimal()
```

# Analyse comportementale — Variables binaires et Profils
Cette section utilise la description des clusters pour extraire des conclusions sur les questions "Oui/Non" (Q31 à Q35).

## Caractérisation des clusters par les variables
Nous utilisons le test du Khi-2 pour identifier les variables qui discriminent le mieux les groupes.
```{r cluster_desc}
# Variables les plus significatives pour chaque groupe
res.hcpc$desc.var$test.chi2
```

## Profils types des répondants
Description des modalités qui sur-représentent chaque cluster (v.test > 1.96).
```{r cluster_cat}
# Modalités caractéristiques (Comportements types)
res.hcpc$desc.var$category
```


# Conclusion Générale
L'analyse montre que les deux premières dimensions capturent l'essentiel de la structure du questionnaire. L'axe 1 sépare les utilisateurs selon leur sensibilité aux recommandations, tandis que l'axe 2 reflète la perception de la personnalisation. Les groupes démographiques montrent des comportements distincts, notamment en termes de confiance accordée aux algorithmes.
